---
title: "Practica1"
output: html_document
---
## Descripción de los datos
### Información general 
     - **Bioproject**: PRJNA675355
     - **Número de acceso de la base de datos GEO**: GSE161045
     - **Especie**: Homo sapiens
     - **Número de transcriptomas**: 12 
     - **Número de réplicas biológicas**: 6 de control (SRX9456983, SRX9456984, SRX9456985, SRX9456986),  4 replicas de Parkinson disease (SRX9456991, SRX9456992, SRX9456993, SRX9456994), y 4 de Alzheimer Disease (SRX9456987, SRX9456988, 
    SRX9456989, SRX9456990).
     - **Secuenciador empleado**: Illumina Nova-seq 6000

### Artículo científico

#### Human striatal glia differentially contribute to AD- and PD-specific neurodegeneration, por Jinbin Xu et. al.

Xu, J., Farsad, H. L., Hou, Y., Barclay, K., Lopez, B. A., Yamada, S., Saliu, I. O., Shi, Y., Knight, W. C., Bateman, R. J., Benzinger, T. L. S., Yi, J. J., Li, Q., Wang, T., Perlmutter, J. S., Morris, J. C., & Zhao, G. (2023). Human striatal glia differentially contribute to AD- and PD-specific neurodegeneration. Nature Aging, 3(3), 346–365. https://doi.org/10.1038/s43587-023-00363-8

### Antecedentes (máximo 200 palabras)

La enfermedad de Alzheimer, Parkinson y Huntington se dan debido a acumulaciones de proteínas anormales en el cerebro, es por esto que las diferencias y similitudes entre los pathways que dan lugar a la enfermedad Enfermedad de Parkinson y el Alzheimer son muchas veces, desconocidas. Este artículo propone que el perfil transcriptómico de las microglias en ámbos desordenes comparados con los controles nos puede dar más información acerca de las diferencias entre si y como afecta la neurodegeneración y patologías amiloides.

### Diseño experimental

Tejido cerebral clinica y neuropatológicamente bien definido fue recolectado de donadores humanos fallecidos. Se clasificaron los estadios de las enfermedades en base a acumulaciones de proteína beta amiloide. Después, se hizo scRNA-seq bulk del tejido y se alineo contra la referencia después del curamiento de datos. Esto se hizo con el fin de agrupar poblaciones celulares entre los tejidos y observar las diferencias entre los astrocitos del grupo de control, con PD o AD, así como también de células inmunes y neuronas. Tmabién se relaizó un análisis de expresión diferencial en cada muestra.

### Resultados del artículo (máximo 200 palabras)

Se identificaron tres subpoblaciones de astrocitos y dos de microglia conservados a través de diferentes regiones y condiciones del cerebro. El estudio reflejó genes asociados a la activación de microglias tanto en PD, AD y glioblastoma multiforme. También revelaron activación específica de estados de perfiles transcriptómicos de microglía dependiendo de la enfermedad.

## 1.- Cargar paquetes y archivos

```{r paquetes, message=FALSE, warning=FALSE}
rm(list = ls())
base_dir <- file.path(getwd(), "Practica1")

if (!dir.exists(base_dir)) {
  dir.create(base_dir)
}

setwd(base_dir)
library(Matrix) # install.packages("Matrix")
library(GEOquery) # BiocManager::install("GEOquery")
library(hdf5r)  # install.packages("hdf5r")
library(rhdf5)  # BiocManager::install("rhdf5")
library(dplyr)
library(ggplot2)
library(patchwork)
library(DoubletFinder) # remotes::install_github('chris-mcginnis-ucsf/DoubletFinder', force = TRUE)
library(Seurat) ## version 3.1.5.9900
# library(SeuratDisk)

library(zellkonverter)
```

Archivo que descargamos del estudio **GSE161045**:

1.  `GSE161045_series_matrix_.txt.gz`

2.  `GSE161045_RAW.tar`

    -   Contiene los archivos \*\_barcodes.tsv.gz, \*\_features.tsv.gz, \*\_matrix.mtx.gz para cada GSM

3.  `*_barcodes.tsv.gz`

    -   Lista de **códigos de barras celulares**.
    -   Cada código identifica una célula individual en el experimento de scRNA-seq.
    -   Permite distinguir las lecturas de cada célula.

4.  `*_features.tsv.gz`

    -   Contiene la lista de **genes (features)** analizados.
    -   Incluye identificadores como el nombre del gen y, a veces, anotaciones adicionales.
    -   Se usa para mapear las filas de la matriz de conteos.

5.  `*_matrix.mtx.gz`

    -   Es la **matriz de conteos cruda** en formato *Matrix Market*.
    -   Representa cuántas veces se detectó cada gen en cada célula.
    -   Este archivo, junto con *barcodes* y *features*, forma el conjunto completo para

### Descargar Archivo Crudo.

```{r dataset, message=FALSE, warning=FALSE}
library(GEOquery)

# gse <- getGEO("GSE161045", GSEMatrix = TRUE)
expr <- exprs(gse[[1]])

getGEOSuppFiles("GSE161045")

untar("GSE161045/GSE161045_RAW.tar", exdir = "GSE161045_RAW")
list.files("GSE161045_RAW", recursive = TRUE)
```

### Leer cada muestra y colapsarla en una sola

```{r colapsar, message=FALSE, warning=FALSE}

base_dir <- "GSE161045_RAW"

files <- list.files(base_dir, recursive = FALSE)

# extraer IDs GSM
ids <- sapply(basename(files), function(x) {
  parts <- strsplit(x, "_")[[1]]
  paste(parts[1:2], collapse = "_")
})

unique_ids <- unique(ids)
for (id in unique_ids) {
  
  target_dir <- file.path(base_dir, id)
  dir.create(target_dir, showWarnings = FALSE)
  id_files <- files[grepl(id, basename(files))]
  
  for (f in id_files) {
    sample_dir <- file.path(target_dir, basename(f))
    picadillo <- strsplit(sample_dir,"/")[[1]]
    file <- paste(picadillo[1],picadillo[3],sep="/")
    success <- file.copy(file, sample_dir)
    
    if (success) file.remove(f)
  }
}

sample_dirs <- list.dirs(base_dir, recursive = FALSE)

for (d in sample_dirs) {
  
  files <- list.files(d, full.names = TRUE)
  
  for (f in files) {
    
    new_name <- basename(f)
    
    new_name <- sub(".*matrix.mtx.gz$", "matrix.mtx.gz", new_name)
    new_name <- sub(".*barcodes.tsv.gz$", "barcodes.tsv.gz", new_name)
    new_name <- sub(".*features.tsv.gz$", "features.tsv.gz", new_name)
    
    file.rename(f, file.path(d, new_name))
  }
}


data_list <- lapply(sample_dirs, Read10X)
names(data_list) <- basename(sample_dirs)
```

## Guardar h5ad de manera individual

```{r guardar h5ad}
feats <- read.delim("GSE161045_RAW/GSM4888892_AD2_features.tsv.gz", header = F)

#Creamos nombre de la carpeta

hd5_dir <- "sub"
dir.create(hd5_dir)
message("Carpeta creada: ", hd5_dir)


# Basado en lo que viste con list.files
samples <- c("GSM4888887_CTRL1","GSM4888888_CTRL2", "GSM4888889_CTRL3","GSM4888890_CTRL4", "GSM4888891_AD1", "GSM4888892_AD2", "GSM4888893_AD3", "GSM4888894_AD4", "GSM4888895_PD1", "GSM4888896_PD2", "GSM4888897_PD3", "GSM4888898_PD4")


for(i in samples) {
  message(paste0("Convirtiendo en H5:    ", i))
  input_dir <- paste0("GSE161045_RAW/", i, "/")
  fn <- paste0("sub/", i, ".h5") # Nombre del archivo de salida
  
  # --- PASO 1: Leer los datos crudos del paciente ---
  # Read10X lee el trío: matrix.mtx.gz, features.tsv.gz, barcodes.tsv.gz
  sm3 <- Seurat::Read10X(data.dir = input_dir)
  # --- PASO 2: Crear el archivo HDF5 (Igual que tu código anterior) ---
  if(file.exists(fn)) file.remove(fn)
  rhdf5::h5createFile(fn)
  rhdf5::h5createGroup(fn, "matrix")
  
  # Guardar datos de la matriz
  rhdf5::h5write(colnames(sm3), fn, "matrix/barcodes")
  rhdf5::h5write(sm3@x, fn, "matrix/data")
  rhdf5::h5write(sm3@i, fn, "matrix/indices")
  rhdf5::h5write(sm3@p, fn, "matrix/indptr")
  rhdf5::h5write(dim(sm3), fn, "matrix/shape")
  
  # Guardar anotaciones de genes (Features)
  # Aquí asumimos que los rownames ya vienen con el formato correcto
  rhdf5::h5createGroup(fn, "matrix/features")
  rhdf5::h5write(rownames(sm3), fn, "matrix/features/name")
  rhdf5::h5write(rownames(sm3), fn, "matrix/features/id") 
  rhdf5::h5write(rep("Gene Expression", nrow(sm3)), fn, "matrix/features/feature_type")
  rhdf5::h5write(rep("GRCh38", nrow(sm3)), fn, "matrix/features/genome")
  
  # --- PASO 3: Validación ---
  message("Validating...")
  nd <- Seurat::Read10X_h5(fn)
  message(paste0("Diferencias encontradas: ", sum(!nd == sm3)))
  message("\n")
}
 
  
# # Arreglar features duplicadas
# for (i in seq_along(data_list)) {
#   mat <- data_list[[i]]
#   rownames(mat) <- make.unique(rownames(mat))
#   data_list[[i]] <- mat
# }
# 
# # Arreglar barcodes duplicados
# for (i in seq_along(data_list)) {
#   mat <- data_list[[i]]
#   colnames(mat) <- paste(names(data_list)[i], colnames(mat), sep = "_")
#   data_list[[i]] <- mat
# }

# Merge ya arreglaba lo anterior, pero estoy siguiendo la practica paso a paso entonces xd


seurat_list <- lapply(names(data_list), function(n) {
  CreateSeuratObject(counts = data_list[[n]], project = n)
})


names(seurat_list) <- names(data_list)
          
```

## Combinar objetos

```{r combinarlos}

# Combinarlos
seurat_obj <- merge(
  x = seurat_list[[1]],
  y = seurat_list[-1],
  add.cell.ids = names(seurat_list)
)

seurat_obj$sample <- sub("^(GSM[0-9]+_[A-Z0-9]+)_.*", "\\1", colnames(seurat_obj))
seurat_obj$condition <- sub(".*_(CTRL|AD|PD).*", "\\1", colnames(seurat_obj))
seurat_obj$sample_clean <- sub(".*_", "", seurat_obj$orig.ident)
seurat_obj$orig.ident <- seurat_obj$sample_clean



```

Visualizacion de Metadata

```{r}
head(seurat_obj@meta.data, 10)
```

Visualizacion de los counts del paciente control 1

```{r GSM488887_CTRL1}
GetAssayData(seurat_obj, assay = "RNA", layer = "counts.GSM4888887_CTRL1")[1:3, 1:3]
```

Visualizacion de los counts del paciente con Alzheimer 4

```{r GSM488898_PD4}
GetAssayData(seurat_obj, assay = "RNA", layer = "counts.GSM4888898_PD4")[1:3, 1:3]
```

## Calcular la calidad (QC)

-   **Genes mitocondriales (`^MT-`)**

    -   Calidad celular (apoptosis, estrés).

-   **Genes ribosomales (**`^RP[SL]`**)**

    -   Altos porcentajes de genes ribosomales pueden reflejar células en estados de alta síntesis proteica o, en algunos casos, ruido técnico.
    -   Sirven para evaluar si ciertos clusters están dominados por ribosomas más que por señales biológicas relevantes.

-   **Genes de hemoglobina (**`^HB`**)**

    -   Se expresan en células de origen eritroide o contaminaciones de glóbulos rojos.
    -   Un alto porcentaje puede indicar contaminación de eritrocitos en la preparación de PBMCs.

-   **Marcadores de plaquetas (**`PECAM1|PF4`**)**

    -   Se usan para detectar contaminación por plaquetas o subpoblaciones plaquetarias.
    -   Ayudan a decidir si excluir esas células o interpretarlas como una población real.

```{r}
# Genes Mitocondriales
seurat_obj <- PercentageFeatureSet(seurat_obj, "^MT-", col.name = "percent_mito")
# Genes ribosomales (^RP[SL])
seurat_obj <- PercentageFeatureSet(seurat_obj, "^RP[SL]", col.name = "percent_ribo")
# Genes de hemoglobina (^HB)
seurat_obj <- PercentageFeatureSet(seurat_obj, "^HB[^(P|E|S)]", col.name = "percent_hb")
# Marcadores de plaquetas (PECAM1|PF4)
seurat_obj <- PercentageFeatureSet(seurat_obj, "PECAM1|PF4", col.name = "percent_plat")
```

Visualizar la información que acabamos de agregar:

```{r}
head(seurat_obj[[]])
```

Visualización grafica

```{r, warning=FALSE, message=FALSE}
feats <- c("nFeature_RNA", "nCount_RNA", "percent_mito", "percent_ribo", "percent_hb", "percent_plat")
VlnPlot(seurat_obj, group.by = "sample_clean", split.by = "condition", features = feats, pt.size = 0.1, ncol = 3)
```

```{r}
FeatureScatter(seurat_obj, "nCount_RNA", "nFeature_RNA", group.by = "sample_clean", pt.size = .5)
```

## Filtrado de células con baja calidad

Estaremos filtrando las células con al menos 200 genes detectados, y los genes deben estar expresados en al menos tres células. Estos valores dependen del método de preparación de la biblioteca utilizado.

Genes mitocondriales: Una alta proporción de lecturas mitocondriales suele indicar células dañadas o en apoptosis. Por eso se filtran células con \< 10% de lecturas mitocondriales.

Genes ribosomales: Son muy abundantes y pueden dominar la señal, pero no aportan información biológica específica sobre el estado celular. Control de sesgo técnico, pero sin eliminar células normales con actividad ribosomal fisiológica.

```{r}
data.filt <- subset(seurat_obj, subset = nFeature_RNA > 200 & 
                      nFeature_RNA < 2500 & percent_mito < 5 &
                      percent_ribo < 1)
dim(data.filt)

table(data.filt$orig.ident)
```

### ¿Cuántas lecturas totales tiene cada gen en cada dataset?

Además, también podemos ver qué genes contribuyen en mayor medida a esas lecturas. Por ejemplo, podemos representar gráficamente el porcentaje de recuentos por gen:

```{r}
# Extraer los nombres de los genes del assay
gene_names <- Features(data.filt, assay = "RNA")

# Asignar rownames a cada matriz dentro de la lista y Obtener una lista con todas las matrices de conteos (cada dataset es un dgCMatrix).

cell_counts <- lapply(data.filt@assays$RNA@layers, function(mat) {
  rownames(mat) <- gene_names
  mat
})
names(cell_counts) <- sub(".*_", "", names(cell_counts)) # Para evitar nombres largos

# Verificacion
rownames(cell_counts$AD1)[1:10]
```

```{r}
gene_totals <- lapply(cell_counts, function(mat) {
  rowSums(mat)  # suma de lecturas por gen
})

# ¿Qué genes son los más abundantes (top 10) en cada dataset?
top_genes <- lapply(gene_totals, function(x) {
  sort(x, decreasing = TRUE)[1:10]  # top 10 genes
})

top_genes
```

### Calcular cuántas células expresan cada gen

```{r}
# cell_counts es tu lista de capas con matrices genes × células
expr_cells <- lapply(cell_counts, function(mat) {
  # número de células con al menos 1 lectura por gen
  cells_per_gene <- rowSums(mat > 0)
  names(cells_per_gene) <- rownames(mat)
  cells_per_gene
})
```

```{r}
expr_cells$AD2["CRYAB"]
```

```{r}
library(ggplot2)
library(reshape2)

# 1. Crear data.frame con todos los genes y datasets
# lapply va a recorre cada nombre de dataset en la lista.
# do.call Une todos esos data.frame en uno solo, apilándolos fila por fila.
df_expr <- do.call(rbind, lapply(names(expr_cells), function(name) {
  data.frame(
    # el nombre del dataset actual.
    dataset = name,
    #  los nombres de los genes en ese dataset.
    gene = names(expr_cells[[name]]),
    #  el número de células que expresan cada gen.
    cells = expr_cells[[name]]
  )
}))

# 2. Filtrar solo los top genes
# lapply va a recorre cada nombre de dataset en la lista.
# do.call Une todos esos data.frame en uno solo, apilándolos fila por fila.
df_top <- do.call(rbind, lapply(names(top_genes), function(name) {
  # obtiene los nombres de los genes top 10 de ese dataset.
  genes <- names(top_genes[[name]])
  data.frame(
    # el nombre del dataset
    dataset = name,
    # el nombre del gen
    gene = genes,
    # busca en expr_cells cuántas células expresan esos genes específicos.
    cells = expr_cells[[name]][genes]
  )
}))

# Heatmap
ggplot(df_top, aes(x = dataset, y = gene, fill = cells)) +
  geom_tile(color = "white") + # heatmap. con bordeado blanco
  scale_fill_gradient(low = "white", high = "red") +
  theme_minimal() +
  labs(title = "Número de células que expresan los top genes",
       x = "Dataset",
       y = "Gen")
```

### Prevalencia relativa de los top genes entre condiciones (Alzheimer vs control)

```{r}
# Calcular el total de células por dataset
total_cells <- lapply(cell_counts, function(mat) ncol(mat))

# Crear un data.frame con porcentajes a partir de df_top y total_cells
df_top_percent <- do.call(rbind, lapply(unique(df_top$dataset), function(name) {
  total <- total_cells[[name]]  # total de células en ese dataset
  subset_df <- df_top[df_top$dataset == name, ]
  subset_df$percent_cells <- 100 * subset_df$cells / total
  subset_df
}))

# Ver primeras filas
head(df_top_percent)

# Graficarlo
ggplot(df_top_percent, aes(x = dataset, y = gene, fill = percent_cells)) +
  geom_tile(color = "white") + # heatmap. con bordeado blanco
  scale_fill_gradient(low = "white", high = "blue") +
  theme_minimal() +
  labs(title = "Porcentaje de células que expresan los top genes",
       x = "Dataset",
       y = "Gen",
       fill = "% de células") +
  theme(axis.text.x = element_text(angle = 45, hjust = 1))
```

## Detección del lncRNA MALAT1

-   **Nombre completo**: Metastasis Associated Lung Adenocarcinoma Transcript 1
-   **Tipo de gen**: ARN largo no codificante (lncRNA), también llamado NEAT2.
-   **Localización**: Cromosoma 11q13.1 en humanos.
-   **Función principal**:
    -   Regulación de la expresión génica a nivel de splicing y transcripción.
    -   Participa en la organización de dominios nucleares llamados “speckles”.
    -   Influye en la proliferación y migración celular.
-   **Expresión**: Se encuentra altamente expresado en muchos tejidos, y en datos de scRNA-seq suele aparecer como uno de los genes con más lecturas porque es muy abundante en el núcleo.

### 1. Calcular el porcentaje de UMIs de MALAT1 por célula

```{r}
malat1_percent <- lapply(cell_counts, function(mat) {
  gene_counts <- mat["MALAT1", ]          # lecturas de MALAT1 por célula
  total_counts <- colSums(mat)            # total de lecturas por célula
  100 * gene_counts / total_counts        # porcentaje de UMIs de MALAT1
})
```

### 2. Calcular la proporción de células que superan el umbral del 20% de los UMIs

```{r}
malat1_summary <- lapply(malat1_percent, function(pct) {
  # número total de células en el dataset.
  total_cells <- length(pct)
  # número de células con >20% UMIs de MALAT1
  cells_above <- sum(pct > 20)      
  #  el porcentaje de células que cumplen esa condición.
  percent_cells <- 100 * cells_above / total_cells
  list(total_cells = total_cells,
       cells_above = cells_above,
       percent_cells = percent_cells)
})

malat1_summary
```

### 3. Calcular el porcentaje global

El lncRNA MALAT1 se usa como marcador de calidad, porque un exceso de MALAT1 puede indicar sesgo técnico. También puede ser biológicamente relevante, ya que regula procesos nucleares.

```{r}

total_cells_all <- sum(sapply(malat1_summary, function(x) x$total_cells))
cells_above_all <- sum(sapply(malat1_summary, function(x) x$cells_above))

percent_global <- 100 * cells_above_all / total_cells_all
percent_global

```

### Interpretacion (AQUI ESCRIBES ALGO)

## Normalizacion de los datos

```{r}
Neuro <- NormalizeData(data.filt, verbose = F)

saveRDS(Neuro, file = "./neuro_tutorial.rds")
```


#Reducción de dimensiones e integración de datos

```{r}
library(Matrix) # install.packages("Matrix")
library(hdf5r)  # install.packages("hdf5r")
library(rhdf5)  # BiocManager::install("rhdf5")
library(dplyr)
library(ggplot2)
library(patchwork)
library(Seurat) ## paquete principal de este capítulo


# Cargar el objeto desde el archivo RDS
pbmc <- readRDS("./neuro_tutorial.rds")

# Verificar qué contiene
pbmc
```

#Visualización de la relación entre media y varianza de las muestras

```{r}
pbmc <- FindVariableFeatures(pbmc, selection.method = "vst", 
                             nfeatures = 2000, verbose = F )

# Obtener los 10 genes más variables
top10 <- head(VariableFeatures(pbmc), 10)
# Colocar la etiqueta de los genes
plot1 <- VariableFeaturePlot(pbmc)
# Colocar la etiqueta de los genes
plot2 <- LabelPoints(plot = plot1, points = top10, repel = TRUE)
# Combinar gráficos lado a lado y poner la leyenda arriba
combined_plot <- plot1 + plot2 + plot_layout(guides = "collect") & theme(legend.position = "top")
combined_plot
```


#Escalado de los datos y reducción de dimensiones incial (PCA)
```{r}
pbmc <- ScaleData(pbmc, features = VariableFeatures(pbmc))
```

```{r}
#Centering and scaling data matrix
pbmc_pca <- RunPCA(pbmc, verbose = F, npcs = 20)
```

```{r}
#Verificar los nuevos campos agregados

Reductions(pbmc_pca)
```

#Creamos el PCA 
```{r}
DimPlot(pbmc_pca, reduction = "pca") + ggtitle("PCA con genes variables")
```

Exploración inicial con ElbowPlot()
```{r}
ElbowPlot(pbmc_pca)
```
¿Qué PCs son estadísticamente significativos?

```{r}
pbmc_jack <- JackStraw(pbmc_pca, num.replicate = 100)
# Asignar puntuaciones de significancia a las PCs
pbmc_jack <- ScoreJackStraw(pbmc_jack, dims = 1:20)
# Visualizar las PCs significativas
JackStrawPlot(pbmc_jack, dims = 1:20)
```

#Genes que impulsan PC1- PC10
```{r}
VizDimLoadings(pbmc_pca, dims = 1:15, reduction = "pca")

```


¿Qué genes y células están impulsando cada PC?
Ver un solo PCA:

```{r}
DimHeatmap(pbmc_pca, dims = 1, cells = 500, balanced = TRUE)
```

Observar los primeros 15 PCAs

```{r}
DimHeatmap(pbmc_pca, dims = 1:15, cells = 500, balanced = TRUE)
```


Clustering de células
```{r}
pbmc_pca <- FindNeighbors(pbmc_pca, dims = 1:15)
pbmc_pca <- FindClusters(pbmc_pca, resolution = 0.5, cluster.name = "unintegrated_clusters")
pbmc_pca <- FindClusters(pbmc_pca, resolution = 1, cluster.name = "deep_clusters")
```


Reducciones no lineales (UMAP/t-SNE)

```{r}
# PCA
pbmc_pca <- RunPCA(pbmc_pca, dims = 1:15, verbose = F)
```


```{r}
# t-SNE
pbmc_tsne <- RunTSNE(pbmc_pca, dims = 1:15, verbose = F)
# UMAP
pbmc_umap <- RunUMAP(pbmc_pca, dims = 1:15, verbose = F)
wrap_plots(
    DimPlot(pbmc_pca, reduction = "pca"),
    DimPlot(pbmc_tsne, reduction = "tsne"),
    DimPlot(pbmc_umap, reduction = "umap"),
    ncol = 3
) + plot_layout(guides = "collect")
```

Visualización de muestras y cluster detectados:
```{r}
# visualizacion grafica
DimPlot(pbmc_umap, reduction = "umap", group.by =  c("type", "ident"))
```


Integración de datasets
```{r}
# install.packages("harmony")
suppressMessages(library(harmony))

# Integración con Harmony
pbmc_integrated <- IntegrateLayers(
  object = pbmc_pca,
  method = HarmonyIntegration,   # método de integración
  orig.reduction = "pca",        # reducción original
  new.reduction = "harmony",     # nombre de la nueva reducción
  verbose = FALSE
)
```



```{r}
# Usar la reducción integrada para clustering y UMAP
pbmc_integrated <- FindNeighbors(pbmc_integrated, reduction = "harmony", dims = 1:15)
```


```{r}
pbmc_integrated <- FindClusters(pbmc_integrated, resolution = 1)
```

```{r}
# t-sne
pbmc_integrated_tsne <- RunTSNE(pbmc_integrated, reduction = "harmony", dims = 1:15)
# umap
pbmc_integrated_umap <- RunUMAP(pbmc_integrated, reduction = "harmony", dims = 1:15, verbose = F)

# type es igual a condition
# visualizacion grafica
DimPlot(pbmc_integrated, reduction = "umap", group.by =  c("orig.ident", "condition", "seurat_clusters"))
```


```{r}
wrap_plots(
  # Raw data
  DimPlot(pbmc_pca, reduction = "pca", group.by = "orig.ident")+NoAxes()+ggtitle("PCA raw data"),
  DimPlot(pbmc_tsne, reduction = "tsne", group.by = "orig.ident")+NoAxes()+ggtitle("tSNE raw data"),
  DimPlot(pbmc_umap, reduction = "umap", group.by = "orig.ident")+NoAxes()+ggtitle("UMAP raw data"),
  # Datos integrados despues de Harmony
  DimPlot(pbmc_integrated, reduction = "pca", group.by = "orig.ident")+NoAxes()+ggtitle("PCA integrated"),
  DimPlot(pbmc_integrated_tsne, reduction = "tsne", group.by = "orig.ident")+NoAxes()+ggtitle("tSNE integrated"),
  DimPlot(pbmc_integrated_umap, reduction = "umap", group.by = "orig.ident")+NoAxes()+ggtitle("UMAP integrated"),
  ncol = 3
) + plot_layout(guides = "collect")
```


```{r}
saveRDS(pbmc_integrated_umap, file = "neuro_integrated.rds")
```


Cargar el dataset de neuro
```{r}
library(tidyverse)
library(patchwork)
# BiocManager::install(c("SingleCellExperiment","SingleR","celldex"),ask=F)
library(Seurat)
library(SingleCellExperiment)
library(SingleR)
library(celldex)

# Cargar el objeto desde el archivo RDS
pbmc_integrated <- readRDS("neuro_integrated.rds")

# Unir las capas del assay activo (ej. RNA)
pbmc_integrated <- JoinLayers(pbmc_integrated)

# Set the identity as louvain with resolution 1
sel.clust <- "RNA_snn_res.1"
# La identidad activa (active.ident) es la variable que Seurat usa por defecto para agrupar células en funciones como FindMarkers, DimPlot, etc.
alldata <- SetIdent(pbmc_integrated, value = sel.clust)
# Número de células en cada cluster 
table(alldata@active.ident)
```


```{r}
table(alldata$orig.ident)
```

Identificación de genes marcadores
```{r}
# Función: Identifica genes diferencialmente expresados entre dos grupos de células (ej. cluster 0 vs cluster 1, o cluster 0 vs todos los demás).
markers_genes <- FindAllMarkers(
    alldata,
    log2FC.threshold = 0.2, #  umbral de cambio de expresión (default 0.25).
    test.use = "wilcox", # método estadístico (ej. "wilcox", "MAST", "DESeq2").
    min.pct = 0.1, # porcentaje mínimo de células que deben expresar el gen.
    # Exige que la diferencia en la proporción de células que expresan un gen entre el grupo de interés y el grupo de referencia sea al menos del 20%.
    min.diff.pct = 0.2,
    only.pos = TRUE, # si TRUE, devuelve solo genes sobreexpresados.
    max.cells.per.ident = 50, # Limita el número máximo de células usadas por cluster (ident) en el test de DE.
    assay = "RNA"
)

markers_genes  %>%
  # Agrupa la tabla de genes marcadores por el cluster al que pertenecen.
    group_by(cluster) %>%
  #  log2 fold change promedio sea mayor que 1.
    dplyr::filter(avg_log2FC > 1) %>%
  # Convertir en tabla
  DT::datatable()
```

```{r}
library(ggplot2)

markers_1_0$gene <- rownames(markers_1_0)

# Reemplaza p_val_adj == 0 con el valor mínimo no-cero
min_pval <- min(markers_1_0$p_val_adj[markers_1_0$p_val_adj > 0])
markers_1_0$p_val_adj_plot <- ifelse(
  markers_1_0$p_val_adj == 0,
  min_pval,
  markers_1_0$p_val_adj
)

# Clasificación
markers_1_0$significant <- "NS"
markers_1_0$significant[
  markers_1_0$p_val_adj < 0.05 &
  abs(markers_1_0$avg_log2FC) > 0.5
] <- "Significant"

ggplot(markers_1_0,
       aes(avg_log2FC,
           -log10(p_val_adj_plot),
           color = significant)) +
  geom_point(size = 1) +
  scale_color_manual(values = c("NS" = "grey60", "Significant" = "red")) +
  geom_vline(xintercept = c(-0.5, 0.5), linetype = "dashed", color = "black") +
  geom_hline(yintercept = -log10(0.05), linetype = "dashed", color = "black") +
  labs(
    x = "avg log2FC",
    y = "-log10(p_val_adj)",
    title = "Cluster 0 vs Cluster 1"
  ) +
  theme_classic()
```


Visualizaciones de genes marcadores
```{r}
top25 <- markers_genes %>%
    group_by(cluster) %>%
    top_n(-25, p_val_adj) 

# Divide la ventana gráfica en una cuadrícula de 2 filas × 5 columnas, para mostrar hasta 10 gráficos en la misma figura.
par(mfrow = c(2, 5), mar = c(4, 6, 3, 1))
# for para los clusters
for (i in unique(top25$cluster)) {
    barplot(sort(setNames(top25$avg_log2FC, top25$gene)[top25$cluster == i], F),
        horiz = T, las = 1, main = paste0(i, " vs. rest"), border = "white", yaxs = "i"
    )
    abline(v = c(0, 0.25), lty = c(1, 2))
}
```
```{r}
# ── Marcadores canónicos por tipo celular (estriado humano) ──────────────────

# Astrocytes
astro_markers <- c("AQP4", "GFAP", "SLC1A2", "ALDH1L1")

# Oligodendrocytes
oligo_markers <- c("MBP", "PLP1", "MOG", "MOBP")

# OPCs
opc_markers <- c("PDGFRA", "VCAN", "OLIG1", "OLIG2")

# Microglia / Immune
micro_markers <- c("CSF1R", "CX3CR1", "P2RY12", "TMEM119", "AIF1")

# Endothelial / Pericytes
endo_markers <- c("PECAM1", "CLDN5", "RGS5", "PDGFRB")

# Neuronas (Medium Spiny Neurons del estriado)
neuron_markers <- c("RBFOX3", "SYT1", "PPP1R1B", "DRD1", "DRD2", "PENK")

# ── FeaturePlot con genes relevantes ────────────────────────────────────────
features_brain <- c(
  "AQP4",    # Astrocyte
  "MBP",     # Oligodendrocyte
  "PDGFRA",  # OPC
  "CSF1R",   # Microglia
  "PECAM1",  # Endothelial
  "PPP1R1B", # MSN (neurona estriatal)
  "GFAP",    # Astrocyte reactivo
  "P2RY12",  # Microglia homeostática
  "DRD2"     # Neurona dopaminérgica
)

FeaturePlot(alldata_top5, features = features_brain, ncol = 3)
```


Creamos los Heatmap
```{r}
top5 <- markers_genes %>%
    group_by(cluster) %>%
  # Selecciona las 5 filas con el valor más pequeño de p_val_adj dentro de cada grupo.
    slice_min(p_val_adj, n = 5, with_ties = FALSE) 

# crear una ranura «scale.data» para los genes seleccionados
alldata_top5 <- ScaleData(alldata, features = as.character(unique(top5$gene)), assay = "RNA")

# save
# saveRDS(alldata_top5, file = "output/alldata_top5.rds")
# saveRDS(top5, file = "output/top5.rds")

# Visualizacion grafica
DoHeatmap(alldata_top5, features = as.character(unique(top5$gene)), group.by = sel.clust, assay = "RNA")
```

Se crea el Dotplot
```{r}
DotPlot(alldata_top5, features = rev(as.character(unique(top5$gene))), group.by = sel.clust, assay = "RNA") + coord_flip()
```


Violin plot por cada gen
```{r}
top3 <- markers_genes %>%
    group_by(cluster) %>%
    slice_min(order_by = p_val_adj, n = 3, with_ties = FALSE)
# saveRDS(top3, file = "output/top3.rds")

# Establece pt.size en cero si no quieres que todos los puntos oculten las formas del violín, o en un valor pequeño, como 0,1
VlnPlot(alldata_top5, features = as.character(unique(top3$gene)), ncol = 5, group.by = sel.clust, assay = "RNA", pt.size = 0)

#Vizualización de genes caracteristicos
VlnPlot(alldata_top5, features = c("MBP", "GFAP"))
```




```{r}
# ═══════════════════════════════════════════════════════════════
#  ANOTACIÓN CON AZIMUTH + ANÁLISIS POSTERIOR
#  Reemplaza completamente el bloque de SingleR/celldex
# ═══════════════════════════════════════════════════════════════

# ── 0. Librerías ──────────────────────────────────────────────
library(Seurat)
library(SeuratWrappers)
library(Azimuth)
library(tidyverse)
library(patchwork)
library(ggrepel)
library(RColorBrewer)
library(viridis)

# ── 1. Cargar objeto integrado ────────────────────────────────
pbmc_integrated <- readRDS("neuro_integrated.rds")
pbmc_integrated <- JoinLayers(pbmc_integrated)

sel.clust <- "RNA_snn_res.1"
alldata   <- SetIdent(pbmc_integrated, value = sel.clust)

```


```{r}
# ═══════════════════════════════════════════════════════════════
#  BLOQUE 1 · ANOTACIÓN CON AZIMUTH (Cloud)
# ═══════════════════════════════════════════════════════════════

library(AzimuthAPI)  # devtools::install_github("satijalab/azimuth-api")

# CloudAzimuth envía el objeto a la API y regresa con anotaciones
# Referencia recomendada para cerebro humano: "humancellatlas" o "allen_brain"
neuro_annotated <- CloudAzimuth(
  pbmc_integrated 
)

# Revisar qué columnas de anotación se generaron
colnames(neuro_annotated@meta.data) %>% grep("azimuth|predicted", ., value = TRUE)

# Ver distribución de tipos celulares
table(neuro_annotated$azimuth_broad)
table(neuro_annotated$azimuth_medium)
table(neuro_annotated$azimuth_fine)

# Filtrar células de alta confianza (>0.7)
neuro_highconf <- subset(neuro_annotated, subset = final_level_confidence > 0.7)
cat("Células totales:         ", ncol(neuro_annotated), "\n")
cat("Células alta confianza:  ", ncol(neuro_highconf),  "\n")

saveRDS(neuro_annotated, "output/neuro_annotated.rds")

```

```{r}
# ═══════════════════════════════════════════════════════════════
#  BLOQUE 2 · VISUALIZACIÓN DE ANOTACIONES
# ═══════════════════════════════════════════════════════════════

neuro_annotated <- readRDS("output/neuro_annotated.rds")

# ── 2A. UMAP con los 3 niveles de anotación ───────────────────
wrap_plots(
  DimPlot(neuro_annotated,
          group.by = "azimuth_broad",
          label = TRUE, label.size = 3, repel = TRUE) +
    NoAxes() + ggtitle("Nivel 1 · Tipo celular broad") +
    theme(plot.title = element_text(face = "bold")),

  DimPlot(neuro_annotated,
          group.by = "azimuth_fine",
          label = TRUE, label.size = 2.5, repel = TRUE) +
    NoAxes() + NoLegend() + ggtitle("Nivel 2 · Subtipo celular") +
    theme(plot.title = element_text(face = "bold")),

  DimPlot(neuro_annotated,
          group.by = sel.clust,
          label = TRUE, label.size = 3) +
    NoAxes() + ggtitle("Clusters (Louvain res=0.5)") +
    theme(plot.title = element_text(face = "bold")),

  ncol = 3
) + plot_layout(guides = "collect")

ggsave("output/umap_azimuth_annotations_1.pdf", width = 18, height = 6)

# ── 2B. Score de confianza en UMAP ────────────────────────────
FeaturePlot(
  neuro_annotated,
  features = "final_level_confidence",
  cols     = c("lightgrey", "#E05C4B")
) +
  labs(title = "Confianza de anotación Azimuth") +
  theme(plot.title = element_text(face = "bold"))

ggsave("output/umap_azimuth_confidence.pdf", width = 7, height = 6)

# ── 2C. UMAP split por condición ──────────────────────────────
DimPlot(
  neuro_annotated,
  reduction = "umap",
  group.by  = "azimuth_fine",
  split.by  = "condition",           # AD / Ctrl / PD
  label     = TRUE,
  label.size = 2,
  repel     = TRUE,
  ncol      = 3
) +
  NoAxes() + NoLegend() +
  plot_annotation(
    title = "Subtipos celulares por condición · AD / Ctrl / PD",
    theme = theme(plot.title = element_text(face = "bold", size = 14))
  )

ggsave("output/umap_split_celltype.pdf", width = 18, height = 6)
```

## Subpoblaciones de astrocitos

```{r}
astro <- subset(neuro_annotated, azimuth_fine == "Astrocyte")

astro <- NormalizeData(astro)
astro <- FindVariableFeatures(astro)
astro <- ScaleData(astro)
astro <- RunPCA(astro)
astro <- FindNeighbors(astro, dims = 1:10)
astro <- FindClusters(astro, resolution = 0.6)
FeaturePlot(astro, features = c("AQP4", "GFAP", "ALDH1L1", "SLC1A2"))
astro <- RunUMAP(
  astro,
  dims = 1:10,
  n.neighbors = 3
)

DimPlot(astro, label = TRUE)
```


```{r}

# ═══════════════════════════════════════════════════════════════
#  BLOQUE 3 · CORRESPONDENCIA CLUSTER → TIPO CELULAR
# ═══════════════════════════════════════════════════════════════

# ── Corrección: usar rename_with o nombres directos ───────────
anno_col <- "azimuth_fine"

cluster_celltype <- neuro_annotated@meta.data %>%
  group_by(.data[[sel.clust]], .data[[anno_col]]) %>%
  summarise(n = n(), .groups = "drop") %>%
  group_by(.data[[sel.clust]]) %>%
  slice_max(n, n = 1, with_ties = FALSE) %>%
  # Evita rename completamente — renombra con setNames al final
  setNames(c("cluster", "top_celltype", "n"))

print(cluster_celltype)

# ── Asignar al objeto ─────────────────────────────────────────
# ── El problema: factor vs character en el lookup ─────────────
# Solución: usar match() en lugar de [] para el lookup

cluster_vector <- as.character(neuro_annotated@meta.data[[sel.clust]])

celltype_labels <- cluster_celltype$top_celltype[
  match(cluster_vector, as.character(cluster_celltype$cluster))
]

# Verificar antes de asignar
head(celltype_labels)
length(celltype_labels)           # debe ser igual a ncol(neuro_annotated)
sum(is.na(celltype_labels))       # debe ser 0

# Asignar directo a meta.data
neuro_annotated@meta.data$celltype_azimuth <- celltype_labels

# Verificar
table(neuro_annotated@meta.data$celltype_azimuth)

# UMAP
DimPlot(neuro_annotated,
        group.by   = "celltype_azimuth",
        label      = TRUE,
        label.size = 3,
        repel      = TRUE) +
  NoAxes() +
  labs(title = "Clusters anotados con Azimuth") +
  theme(plot.title = element_text(face = "bold"))

ggsave("output/umap_clusters_labeled.pdf", width = 10, height = 7)
```

```{r}
#install.packages('BiocManager')
library('multtest')#BiocManager::install('multtest')
library("metap") # install.packages('metap')
# ═══════════════════════════════════════════════════════════════
#  BLOQUE 4 · MARCADORES CONSERVADOS POR TIPO CELULAR
# ═══════════════════════════════════════════════════════════════

# Usar anotación Azimuth como identidad
neuro_annotated <- SetIdent(neuro_annotated, value = "celltype_azimuth")

# Tipos celulares con suficientes células para el test
min_cells   <- 20
valid_types <- names(table(neuro_annotated$celltype_azimuth))[
  table(neuro_annotated$celltype_azimuth) >= min_cells
]
cat("Tipos celulares con ≥", min_cells, "células:\n")
print(valid_types)

# FindConservedMarkers para cada tipo celular válido
# grouping.var = "type" → conservado entre AD, Ctrl y PD
conserved_all <- lapply(valid_types, function(ct) {
  tryCatch({
    markers <- FindConservedMarkers(
      neuro_annotated,
      ident.1      = ct,
      grouping.var = "condition",    # AD / Ctrl / PD
      assay        = "RNA",
      verbose      = FALSE
    )
    markers$celltype <- ct
    markers$gene     <- rownames(markers)
    markers
  }, error = function(e) {
    message("Error en tipo celular: ", ct, " — ", e$message)
    NULL
  })
})
names(conserved_all) <- valid_types
conserved_all <- Filter(Negate(is.null), conserved_all)

saveRDS(conserved_all, "output/conserved_markers_azimuth.rds")

# Top 10 por tipo celular (ordenar por max_pval = el más conservado)
top_conserved <- bind_rows(conserved_all) %>%
  group_by(celltype) %>%
  arrange(max_pval, desc(minimump_p_val)) %>%
  slice_head(n = 10) %>%
  ungroup()

print(top_conserved %>% select(celltype, gene, max_pval, minimump_p_val))

```

```{r}
# ═══════════════════════════════════════════════════════════════
#  DOTPLOT MEJORADO · Marcadores conservados por tipo celular
# ═══════════════════════════════════════════════════════════════

conserved_all <- readRDS("output/conserved_markers_azimuth.rds")

# ── 1. Filtrar "False" y genes no informativos ────────────────
conserved_clean <- bind_rows(conserved_all) %>%
  filter(
    celltype != "False",
    # Eliminar lncRNAs, pseudogenes y genes no anotados
    !grepl("^AC[0-9]|^AL[0-9]|^LINC|^MIR|^SNOR|^-AS[0-9]|\\.", gene)
  )

# ── 2. Top 3 genes por tipo celular (más específicos) ─────────
top3_conserved <- conserved_clean %>%
  group_by(celltype) %>%
  arrange(max_pval, desc(minimump_p_val)) %>%
  slice_head(n = 3) %>%
  ungroup()

# Verificar genes seleccionados
print(top3_conserved %>% select(celltype, gene, max_pval))

genes_plot <- unique(top3_conserved$gene)
genes_plot <- genes_plot[genes_plot %in% rownames(neuro_annotated)]

# ── 3. Objeto sin "False" ─────────────────────────────────────
neuro_clean <- subset(neuro_annotated,
                      subset = celltype_azimuth != "False")

# Etiquetas con salto de línea para tipos celulares largos
neuro_clean@meta.data$celltype_label <- neuro_clean@meta.data$celltype_azimuth %>%
  str_replace("D1 medium spiny neuron", "D1 MSN") %>%
  str_replace("CFD\\+MGP\\+ fibroblast", "CFD+ fibroblast") %>%
  str_replace("LYVE1 macrophage", "LYVE1 macro.") %>%
  str_replace("Memory CD4 T cell", "CD4 T cell") %>%
  str_replace("Capillary EC", "Cap. EC")

# ── 4. DotPlot con escala de color divergente ─────────────────
DotPlot(
  neuro_clean,
  features  = rev(genes_plot),
  group.by  = "celltype_label",
  dot.scale = 8,
  assay     = "RNA",
  scale     = TRUE
) +
  coord_flip() +
  scale_color_gradient2(
    low      = "#2166AC",
    mid      = "white",
    high     = "#B2182B",
    midpoint = 0,
    name     = "Avg Expression\n(scaled)"
  ) +
  labs(
    title    = "Marcadores conservados por tipo celular (Azimuth)",
    subtitle = "Top 3 genes por tipo · AD / Ctrl / PD",
    x        = NULL,
    y        = NULL
  ) +
  theme_classic(base_size = 11) +
  theme(
    plot.title      = element_text(face = "bold", size = 13),
    plot.subtitle   = element_text(color = "grey50", size = 9),
    axis.text.x     = element_text(angle = 45, hjust = 1, size = 10),
    axis.text.y     = element_text(face = "italic", size = 9),
    legend.position = "right",
    legend.key.size = unit(0.5, "cm"),
    panel.grid.major = element_line(color = "grey92", linewidth = 0.3)
  )

ggsave("output/dotplot_conserved_clean.pdf", width = 12, height = 10)


# ── 5. UMAP sin "False" con etiquetas limpias ─────────────────
DimPlot(
  neuro_clean,
  group.by   = "celltype_label",
  label      = TRUE,
  label.size = 3.5,
  repel      = TRUE,
  pt.size    = 0.3
) +
  NoAxes() +
  labs(title = "Tipos celulares · Azimuth") +
  theme(
    plot.title      = element_text(face = "bold", size = 13),
    legend.text     = element_text(size = 9),
    legend.key.size = unit(0.4, "cm")
  )

ggsave("output/umap_celltype_clean.pdf", width = 10, height = 8)
```

```{r}

library(RColorBrewer) # 
# ═══════════════════════════════════════════════════════════════
#  BLOQUE 6 · COMPOSICIÓN CELULAR POR CONDICIÓN
# ═══════════════════════════════════════════════════════════════

meta <- neuro_annotated@meta.data %>%
  filter(!is.na(celltype_azimuth))

# Proporciones
prop_df <- meta %>%
  group_by(condition, celltype_azimuth) %>%
  summarise(n = n(), .groups = "drop") %>%
  group_by(condition) %>%
  mutate(prop = n / sum(n))

# Paleta
n_types   <- n_distinct(prop_df$celltype_azimuth)
pal_types <- colorRampPalette(brewer.pal(9, "Set1"))(n_types)

p_comp <- ggplot(prop_df, aes(x = condition, y = prop, fill = celltype_azimuth)) +
  geom_bar(stat = "identity", position = "stack", color = "white", linewidth = 0.25) +
  scale_fill_manual(values = pal_types) +
  scale_y_continuous(labels = scales::percent_format()) +
  scale_x_discrete(limits = c("CTRL", "AD", "PD")) +   # orden lógico
  labs(
    title = "Composición de tipos celulares por condición",
    x     = NULL, y = "Proporción", fill  = "Tipo celular"
  ) +
  theme_classic(base_size = 12) +
  theme(
    plot.title      = element_text(face = "bold", size = 13),
    legend.key.size = unit(0.4, "cm"),
    legend.text     = element_text(size = 9)
  )

ggsave("output/barplot_celltype_composition.pdf", p_comp, width = 8, height = 6)
p_comp
```

## SingleR y Celldex (No muy utiles) (Saltar)

```{r}
# ═══════════════════════════════════════════════════════════════
#  ANOTACIÓN CON SingleR + celldex  ·  DATOS CEREBRALES
#  Reemplaza todas las referencias a pbmc_annotated y "Monocyte"
# ═══════════════════════════════════════════════════════════════

# ── 0. Librerías ──────────────────────────────────────────────
library(SingleCellExperiment)
library(SingleR)
library(celldex)
library(RColorBrewer)
library(viridis)
library(patchwork)

# ── 1. Convertir a SCE desde el objeto integrado ──────────────
sce <- as.SingleCellExperiment(pbmc_integrated)

# Referencia: HumanPrimaryCellAtlas (contiene tipos gliales)
ref.set <- celldex::HumanPrimaryCellAtlasData()

# Ver etiquetas disponibles
unique(ref.set$label.main)
head(unique(ref.set$label.fine))


# ── 2. Correr SingleR ─────────────────────────────────────────
pred_main <- SingleR::SingleR(
  test   = sce,
  ref    = ref.set,
  labels = ref.set$label.main
)

pred_fine <- SingleR::SingleR(
  test   = sce,
  ref    = ref.set,
  labels = ref.set$label.fine
)


# ── 3. Diagnóstico de calidad ─────────────────────────────────
# Distribución de etiquetas
table(pred_main$labels)
table(pred_main$pruned.labels)

# NAs tras la poda (baja confianza)
cat("NAs en main:", sum(is.na(pred_main$pruned.labels)), "\n")
cat("NAs en fine:", sum(is.na(pred_fine$pruned.labels)), "\n")

# Visualización de scores
plotDeltaDistribution(pred_main, ncol = 4, dots.on.top = FALSE)
plotScoreHeatmap(pred_main)


# ── 4. Agregar etiquetas al objeto neuro_annotated ────────────
# Filtrar etiquetas con < 10 células (poco confiables)
lbls.keep <- table(pred_main$labels) > 10

neuro_annotated$SingleR.labels <- ifelse(
  lbls.keep[pred_main$labels],
  pred_main$labels,
  "Other"
)

# Agregar main y fine
neuro_annotated[["singler_main"]] <- rep("NA", ncol(neuro_annotated))
neuro_annotated$singler_main[rownames(pred_main)] <- pred_main$labels

neuro_annotated[["singler_fine"]] <- rep("NA", ncol(neuro_annotated))
neuro_annotated$singler_fine[rownames(pred_fine)] <- pred_fine$labels

# Ver etiquetas únicas — espera ver: Neurons, Astrocyte, Microglia, etc.
unique(neuro_annotated$singler_main)


# ── 5. FeaturePlots con genes cerebrales relevantes ───────────
# (reemplaza CD38 y KLRB1 que son marcadores de PBMC)
spectral_pal <- rev(brewer.pal(n = 11, name = "Spectral"))

FeaturePlot(neuro_annotated, "AQP4") +        # Astrocyte
  scale_colour_gradientn(colours = spectral_pal) +
  ggtitle("AQP4 · Astrocyte marker")

FeaturePlot(neuro_annotated, "MBP") +         # Oligodendrocyte
  scale_colour_gradientn(colours = spectral_pal) +
  ggtitle("MBP · Oligodendrocyte marker")

FeaturePlot(neuro_annotated, "CSF1R") +       # Microglia
  scale_colour_gradientn(colours = spectral_pal) +
  ggtitle("CSF1R · Microglia marker")


# ── 6. Guardar ────────────────────────────────────────────────
saveRDS(neuro_annotated, file = "output/neuro_singler_annotated.rds")


# ═══════════════════════════════════════════════════════════════
#  VISUALIZACIONES
# ═══════════════════════════════════════════════════════════════

# ── 7. Composición por muestra (orig.ident) ───────────────────
p_by_sample <- ggplot(
  neuro_annotated@meta.data,
  aes(x = orig.ident, fill = singler_main)
) +
  geom_bar(position = "fill") +
  scale_fill_viridis(discrete = TRUE, name = "Tipo celular") +
  scale_y_continuous(labels = scales::percent_format()) +
  labs(
    title = "Composición celular por muestra (SingleR main)",
    x     = NULL, y = "Proporción"
  ) +
  theme_classic(base_size = 11) +
  theme(
    axis.text.x = element_text(angle = 45, hjust = 1),
    plot.title  = element_text(face = "bold")
  )

# ── 8. Composición por condición (CTRL / AD / PD) ─────────────
p_by_condition <- ggplot(
  neuro_annotated@meta.data,
  aes(x = factor(condition, levels = c("CTRL", "AD", "PD")),
      fill = singler_main)
) +
  geom_bar(position = "fill") +
  scale_fill_viridis(discrete = TRUE, name = "Tipo celular") +
  scale_y_continuous(labels = scales::percent_format()) +
  scale_x_discrete(labels = c("CTRL" = "Control", "AD" = "AD", "PD" = "PD")) +
  labs(
    title = "Composición celular por condición (SingleR main)",
    x     = NULL, y = "Proporción"
  ) +
  theme_classic(base_size = 11) +
  theme(plot.title = element_text(face = "bold"))

p_by_sample / p_by_condition
ggsave("output/barplot_singler_composition.pdf", width = 10, height = 10)

# ── 9. Composición fine por condición ────────────────────────
ggplot(
  neuro_annotated@meta.data,
  aes(x = singler_fine,
      fill = factor(condition, levels = c("CTRL","AD","PD")))
) +
  geom_bar(position = "fill") +
  scale_fill_manual(
    values = c("CTRL" = "#4CAF7D", "AD" = "#E05C4B", "PD" = "#4B7FBE"),
    labels = c("Control", "AD", "PD"),
    name   = "Condición"
  ) +
  scale_y_continuous(labels = scales::percent_format()) +
  labs(
    title = "Proporción de condición por subtipo celular (SingleR fine)",
    x     = NULL, y = "Proporción"
  ) +
  theme_classic(base_size = 10) +
  theme(
    axis.text.x = element_text(angle = 90, vjust = 0.5, hjust = 1, size = 8),
    plot.title  = element_text(face = "bold")
  )

ggsave("output/barplot_singler_fine_condition.pdf", width = 14, height = 6)

# ── 10. UMAP con anotaciones SingleR ─────────────────────────
wrap_plots(
  DimPlot(neuro_annotated,
          group.by = "singler_main",
          label = TRUE, label.size = 3, repel = TRUE) +
    NoAxes() + ggtitle("SingleR · Main labels"),

  DimPlot(neuro_annotated,
          group.by = "singler_fine",
          label = TRUE, label.size = 2.5, repel = TRUE) +
    NoLegend() + NoAxes() + ggtitle("SingleR · Fine labels"),

  ncol = 2
) + plot_layout(guides = "collect")

ggsave("output/umap_singler_labels.pdf", width = 14, height = 6)

# ── 11. Separar y visualizar un tipo celular de interés ───────
# Reemplaza "Monocyte" por tipos cerebrales relevantes
unique(neuro_annotated$singler_main)   # ver qué tipos hay

# Ejemplo: aislar Astrocytes
neuro_astro <- neuro_annotated[,
  neuro_annotated$singler_main == "Astrocyte"
]
DimPlot(neuro_astro, group.by = "condition",
        cols = c("CTRL" = "#4CAF7D", "AD" = "#E05C4B", "PD" = "#4B7FBE")) +
  NoAxes() +
  ggtitle("Astrocytes · por condición")

# Ejemplo: aislar Microglia
neuro_micro <- neuro_annotated[,
  neuro_annotated$singler_main == "Microglia"
]
DimPlot(neuro_micro, group.by = "condition",
        cols = c("CTRL" = "#4CAF7D", "AD" = "#E05C4B", "PD" = "#4B7FBE")) +
  NoAxes() +
  ggtitle("Microglia · por condición")
```




Control del Ciclo celular
Asignar fases con CellCycleScoring

```{r}
# Cargar listas de genes
s.genes <- cc.genes.updated.2019$s.genes
g2m.genes <- cc.genes.updated.2019$g2m.genes


# Asignar ciclo celular
neuro_annotated <- CellCycleScoring(neuro_annotated,
                               s.features = s.genes,
                               g2m.features = g2m.genes,
                               set.ident = TRUE)

table(neuro_annotated$orig.ident)


```



Visualizar resultados
Creamos un gráfico de violín para las puntuaciones del ciclo celular.

```{r}
VlnPlot(neuro_annotated, features = c("S.Score", "G2M.Score"), group.by = "orig.ident", ncol = 2, pt.size = .1)

FeaturePlot(neuro_annotated, features = c("S.Score","G2M.Score"),label.size = 4,repel = T,label = T) & 
  theme(plot.title = element_text(size=10))
```


Comprobar la fase celular en el UMAP.

```{r}
DimPlot(neuro_annotated, reduction = 'umap', group.by = "Phase")
```
## Me dio curiosidad los oligodendrocitos

```{r}
# ═══════════════════════════════════════════════════════════════
#  DIAGNÓSTICO: G2M en Oligodendrocitos
# ═══════════════════════════════════════════════════════════════

# ── 1. Aislar oligodendrocitos ────────────────────────────────
oligo <- subset(neuro_annotated, 
                subset = celltype_azimuth == "Oligodendrocyte")

# Asignar ciclo celular
s.genes   <- cc.genes.updated.2019$s.genes
g2m.genes <- cc.genes.updated.2019$g2m.genes

oligo <- CellCycleScoring(oligo,
                          s.features   = s.genes,
                          g2m.features = g2m.genes,
                          set.ident    = FALSE)

# ── 2. ¿Cuántos están en G2M por condición? ──────────────────
table(oligo$Phase, oligo$condition)

# Proporción
prop.table(table(oligo$Phase, oligo$condition), margin = 2)


# ── 3. ¿Son OPCs o oligodendrocitos maduros? ─────────────────
# OPCs expresan PDGFRA, maduros expresan MBP/PLP1
VlnPlot(oligo,
        features  = c("PDGFRA", "MBP", "PLP1", "MOG"),
        group.by  = "Phase",
        ncol      = 4,
        pt.size   = 0,
        cols      = c("G1" = "#4CAF7D", "S" = "#F5A623", "G2M" = "#E05C4B")
) &
  theme(axis.text.x = element_text(angle = 30, hjust = 1),
        plot.title  = element_text(face = "italic"))


# ── 4. ¿Qué genes G2M se están expresando realmente? ─────────
# Ver cuáles genes del panel disparan el score
g2m_expressed <- g2m.genes[g2m.genes %in% rownames(oligo)]

avg_expr <- AverageExpression(
  oligo,
  features = g2m_expressed,
  group.by = "condition",
  assay    = "RNA"
)$RNA

# Top genes G2M por condición
avg_df <- as.data.frame(avg_expr) %>%
  rownames_to_column("gene") %>%
  pivot_longer(-gene, names_to = "condition", values_to = "expr") %>%
  group_by(condition) %>%
  slice_max(expr, n = 10)

ggplot(avg_df, aes(x = reorder(gene, expr), y = expr, fill = condition)) +
  geom_bar(stat = "identity", position = "dodge") +
  scale_fill_manual(values = c("CTRL" = "#4CAF7D",
                               "AD"   = "#E05C4B",
                               "PD"   = "#4B7FBE")) +
  coord_flip() +
  labs(title    = "Top genes G2M en Oligodendrocitos",
       subtitle = "¿Mitosis real o estrés/reparación DNA chanchanchan?",
       x = NULL, y = "Expresión promedio") +
  theme_classic(base_size = 11) +
  theme(plot.title    = element_text(face = "bold"),
        plot.subtitle = element_text(color = "grey50", size = 9))

ggsave("output/g2m_genes_oligo.pdf", width = 9, height = 6)


# ── 5. UMAP de oligodendrocitos coloreado por Phase ───────────
wrap_plots(
  DimPlot(oligo, group.by = "Phase",
          cols = c("G1" = "#4CAF7D", "S" = "#F5A623", "G2M" = "#E05C4B")) +
    NoAxes() + ggtitle("Ciclo celular"),

  DimPlot(oligo, group.by = "condition",
          cols = c("CTRL" = "grey70", "AD" = "#E05C4B", "PD" = "#4B7FBE")) +
    NoAxes() + ggtitle("Condición"),

  FeaturePlot(oligo, features = "G2M.Score",
              cols = c("lightgrey", "#E05C4B")) +
    NoAxes() + ggtitle("G2M Score"),

  FeaturePlot(oligo, features = "PDGFRA",
              cols = c("lightgrey", "#2196F3")) +
    NoAxes() + ggtitle("PDGFRA · OPC marker"),
  ncol = 2
)

ggsave("output/umap_oligo_cellcycle.pdf", width = 11, height = 10)


# ── 6. ¿El G2M score es mayor en AD o PD? ────────────────────
ggplot(oligo@meta.data,
       aes(x = factor(condition, levels = c("CTRL","AD","PD")),
           y = G2M.Score,
           fill = condition)) +
  geom_violin(trim = FALSE, alpha = 0.8) +
  geom_boxplot(width = 0.1, fill = "white", outlier.size = 0.3) +
  scale_fill_manual(values = c("CTRL" = "#4CAF7D",
                               "AD"   = "#E05C4B",
                               "PD"   = "#4B7FBE")) +
  scale_x_discrete(labels = c("CTRL" = "Control")) +
  labs(title    = "G2M Score en Oligodendrocitos por condición",
       subtitle = "Score elevado → estrés oxidativo / daño DNA, no necesariamente mitosis",
       x = NULL, y = "G2M Score") +
  theme_classic(base_size = 12) +
  theme(plot.title    = element_text(face = "bold"),
        plot.subtitle = element_text(color = "grey50", size = 9),
        legend.position = "none")

ggsave("output/violin_g2m_condition.pdf", width = 7, height = 5)
```

Fijamos puntuaciones
```{r}
FeatureScatter(neuro_annotated, "S.Score", "G2M.Score", group.by = "Phase")
```


Punto de decidir si corregir

```{r}
seurat_obj <- ScaleData(neuro_annotated, vars.to.regress = c("S.Score", "G2M.Score"))
seurat_obj
```


Expresión diferencial entre condiciones (condition)

Cambio de identidad
```{r}
sub_cell_selection <- alldata
sub_cell_selection <- SetIdent(sub_cell_selection, value = "condition")
```


```{r}
# ═══════════════════════════════════════════════════════════════
#  EXPRESIÓN DIFERENCIAL  ·  AD vs CTRL vs PD  (estriado humano)
#  Xu et al. 2023 · Nature Aging
# ═══════════════════════════════════════════════════════════════

# ── 0. Librerías ──────────────────────────────────────────────
library(tidyverse)
library(patchwork)
library(Seurat)
library(SingleCellExperiment)
library(SingleR)
library(celldex)
library(edgeR)
library(RColorBrewer)
library(ggrepel)
library(viridis)
library(ComplexHeatmap)   # BiocManager::install("ComplexHeatmap")
library(circlize)

# ── 1. Cargar y preparar objeto ───────────────────────────────
neuro_annotated <- readRDS("output/neuro_annotated.rds")
neuro_annotated <- JoinLayers(neuro_annotated)

sel.clust <- "RNA_snn_res.0.6"
alldata    <- SetIdent(neuro_annotated, value = sel.clust)

# Verificar grupos (debe dar AD=4, Ctrl=4, PD=4)
table(alldata$condition)  
# Si se llama diferente: colnames(alldata@meta.data)
```


```{r}
# ═══════════════════════════════════════════════════════════════
#  PSEUDOBULK INCORRECTO NO SIRVE EDGER
# ═══════════════════════════════════════════════════════════════

library(edgeR)

# ── 1. Verificar dispersión del pseudobulk mezclado ───────────
plotBCV(dge.list, main = "BCV - todas las células mezcladas")
# Si BCV > 0.5 en la mayoría de genes → sobredispersión por mezcla de tipos

# ── 2. Función: pseudobulk para un tipo celular ───────────────
run_pseudobulk_celltype <- function(obj, celltype_col, celltype_name,
                                    sample_col = "sample_name",
                                    condition_col = "condition") {
  
  # Subset al tipo celular
  cells_keep <- obj@meta.data[[celltype_col]] == celltype_name
  cat("\n── Tipo celular:", celltype_name, 
      "| n células:", sum(cells_keep), "\n")
  
  if (sum(cells_keep) < 50) {
    message("  Muy pocas células, omitiendo.")
    return(NULL)
  }
  
  sub_obj <- obj[, cells_keep]
  counts  <- GetAssayData(sub_obj, assay = "RNA", layer = "counts")
  
  # Pseudobulk: sumar por muestra
  samples <- id_condition_map$sample_name
  pseudo  <- sapply(samples, function(s) {
    ident <- id_condition_map$orig.ident[id_condition_map$sample_name == s]
    cells <- colnames(sub_obj)[sub_obj@meta.data[[sample_col]] == s |
                               sub_obj$orig.ident == ident]
    if (length(cells) == 0) return(rep(0, nrow(counts)))
    Matrix::rowSums(counts[, cells, drop = FALSE])
  })
  
  # Verificar que cada muestra tiene células
  cells_per_sample <- sapply(samples, function(s) {
    ident <- id_condition_map$orig.ident[id_condition_map$sample_name == s]
    sum(sub_obj$orig.ident == ident)
  })
  cat("  Células por muestra:\n")
  print(cells_per_sample)
  
  # Omitir muestras con 0 células
  keep_samples <- cells_per_sample > 0
  if (sum(keep_samples) < 6) {
    message("  Menos de 6 muestras con células, omitiendo.")
    return(NULL)
  }
  
  pseudo      <- pseudo[, keep_samples, drop = FALSE]
  grp_labels  <- factor(id_condition_map$condition[keep_samples],
                        levels = c("CTRL", "AD", "PD"))
  
  # edgeR
  dge <- DGEList(counts = pseudo, group = grp_labels)
  keep_genes <- filterByExpr(dge)
  cat("  Genes filtrados:", sum(keep_genes), "\n")
  
  if (sum(keep_genes) < 100) {
    message("  Pocos genes expresados, omitiendo.")
    return(NULL)
  }
  
  dge <- dge[keep_genes, , keep.lib.sizes = FALSE]
  dge <- normLibSizes(dge)
  
  design_ct <- model.matrix(~ 0 + grp_labels)
  colnames(design_ct) <- levels(grp_labels)
  
  dge <- estimateDisp(dge, design_ct, robust = TRUE)
  fit <- glmQLFit(dge, design_ct, robust = TRUE)
  
  # Tres contrastes
  # Solo los contrastes posibles con los grupos disponibles
  available <- levels(grp_labels)[levels(grp_labels) %in% unique(grp_labels)]
  
  contrasts_ct <- makeContrasts(
    AD_vs_Ctrl = AD - CTRL,
    PD_vs_Ctrl = PD - CTRL,
    AD_vs_PD   = AD - PD,
    levels     = design_ct
  )
  
  res_list <- lapply(colnames(contrasts_ct), function(ct) {
    tryCatch({
      qlf <- glmQLFTest(fit, contrast = contrasts_ct[, ct])
      res <- topTags(qlf, n = Inf)$table
      res$contrast  <- ct
      res$gene      <- rownames(res)
      res$celltype  <- celltype_name
      res
    }, error = function(e) NULL)
  })
  
  bind_rows(res_list)
}

# ── 3. Correr para cada tipo celular ─────────────────────────
# Ver tipos disponibles
valid_celltypes <- names(table(neuro_annotated$azimuth_fine))[
  table(neuro_annotated$azimuth_fine) >= 50 &
  names(table(neuro_annotated$azimuth_fine)) != "False"
]
print(valid_celltypes)

# Correr pseudobulk por tipo celular
results_by_celltype <- lapply(valid_celltypes, function(ct) {
  tryCatch(
    run_pseudobulk_celltype(neuro_annotated, 
                            celltype_col  = "azimuth_fine",
                            celltype_name = ct),
    error = function(e) {
      message("Error en ", ct, ": ", e$message)
      NULL
    }
  )
})
names(results_by_celltype) <- valid_celltypes
results_by_celltype <- Filter(Negate(is.null), results_by_celltype)

# Combinar todos
results_all <- bind_rows(results_by_celltype)
saveRDS(results_all, "output/pseudobulk_by_celltype.rds")

# ── 4. Diagnóstico por tipo celular ───────────────────────────
results_all %>%
  filter(FDR < 0.05, abs(logFC) > 1) %>%
  group_by(celltype, contrast) %>%
  summarise(n_DEG = n(), .groups = "drop") %>%
  arrange(desc(n_DEG)) %>%
  print(n = 30)

# ── 5. Volcano por tipo celular de interés ────────────────────
# Ejemplo: Microglia AD vs Ctrl
micro_AD <- results_all %>%
  filter(celltype == "Microglia", contrast == "AD_vs_Ctrl")

oligo_AD <- results_all %>%
  filter(celltype == "Oligodendrocyte", contrast == "AD_vs_Ctrl")

astro_AD <- results_all %>%
  filter(celltype == "Astrocyte", contrast == "AD_vs_Ctrl")

p_micro <- volcano_plot(micro_AD,  "Microglia · AD vs Control")
p_oligo <- volcano_plot(oligo_AD,  "Oligodendrocyte · AD vs Control")
p_astro <- volcano_plot(astro_AD,  "Astrocyte · AD vs Control")

p_micro + p_oligo + p_astro + plot_layout(ncol = 3)
ggsave("output/volcano_celltype_AD.pdf", width = 16, height = 6)

# ── 6. Resumen visual: n DEGs por tipo celular y contraste ────
deg_summary <- results_all %>%
  filter(FDR < 0.05, abs(logFC) > 1) %>%
  mutate(direction = ifelse(logFC > 0, "Up", "Down")) %>%
  group_by(celltype, contrast, direction) %>%
  summarise(n = n(), .groups = "drop") %>%
  mutate(n_plot = ifelse(direction == "Down", -n, n))

ggplot(deg_summary, 
       aes(x = celltype, y = n_plot, fill = direction)) +
  geom_bar(stat = "identity") +
  geom_hline(yintercept = 0, linewidth = 0.3) +
  facet_wrap(~ contrast, ncol = 1) +
  scale_fill_manual(values = c("Up" = "#E05C4B", "Down" = "#4B7FBE")) +
  scale_y_continuous(labels = abs) +
  coord_flip() +
  labs(
    title = "DEGs por tipo celular y contraste",
    x = NULL, y = "N genes (Up / Down)",
    fill = NULL
  ) +
  theme_classic(base_size = 11) +
  theme(
    plot.title  = element_text(face = "bold"),
    strip.text  = element_text(face = "bold"),
    legend.position = "top"
  )

ggsave("output/DEG_summary_by_celltype.pdf", width = 10, height = 12)
```

```{r}
# ═══════════════════════════════════════════════════════════════
#  PSEUDOBULK
# ═══════════════════════════════════════════════════════════════

# ── Función para un tipo celular ──────────────────────────────
run_de_celltype <- function(obj, celltype_name, 
                             celltype_col = "celltype_azimuth",
                             condition_col = "condition") {
  
  sub <- subset(obj, subset = !!sym(celltype_col) == celltype_name)
  cat("\n── ", celltype_name, " · ", ncol(sub), " células\n")
  
  # Verificar que hay células de los 3 grupos
  n_per_group <- table(sub@meta.data[[condition_col]])
  print(n_per_group)
  if (any(n_per_group < 10)) {
    message("  Grupo con < 10 células, omitiendo")
    return(NULL)
  }
  
  Idents(sub) <- condition_col
  
  # AD vs CTRL
  de_AD <- tryCatch(FindMarkers(sub, ident.1 = "AD", ident.2 = "CTRL",
    test.use = "wilcox", logfc.threshold = 0, min.pct = 0.1, assay = "RNA"),
    error = function(e) NULL)
  
  # PD vs CTRL  
  de_PD <- tryCatch(FindMarkers(sub, ident.1 = "PD", ident.2 = "CTRL",
    test.use = "wilcox", logfc.threshold = 0, min.pct = 0.1, assay = "RNA"),
    error = function(e) NULL)
  
  # AD vs PD
  de_ADvsPD <- tryCatch(FindMarkers(sub, ident.1 = "AD", ident.2 = "PD",
    test.use = "wilcox", logfc.threshold = 0, min.pct = 0.1, assay = "RNA"),
    error = function(e) NULL)
  
  # Combinar
  list(
    AD_vs_Ctrl = if (!is.null(de_AD))    { de_AD$gene    <- rownames(de_AD);    de_AD$contrast    <- "AD_vs_Ctrl"; de_AD$celltype <- celltype_name; de_AD } else NULL,
    PD_vs_Ctrl = if (!is.null(de_PD))    { de_PD$gene    <- rownames(de_PD);    de_PD$contrast    <- "PD_vs_Ctrl"; de_PD$celltype <- celltype_name; de_PD } else NULL,
    AD_vs_PD   = if (!is.null(de_ADvsPD)){ de_ADvsPD$gene <- rownames(de_ADvsPD); de_ADvsPD$contrast <- "AD_vs_PD"; de_ADvsPD$celltype <- celltype_name; de_ADvsPD } else NULL
  )
}

# ── Tipos celulares válidos (sin False/Splatter) ──────────────
valid_celltypes <- names(table(neuro_annotated$celltype_azimuth))[
  table(neuro_annotated$celltype_azimuth) >= 50 &
  !names(table(neuro_annotated$celltype_azimuth)) %in% c("False", "Splatter neuron")
]
print(valid_celltypes)

# ── Correr para todos ─────────────────────────────────────────
de_results <- lapply(valid_celltypes, function(ct) {
  tryCatch(run_de_celltype(neuro_annotated, ct),
           error = function(e) { message("Error: ", ct); NULL })
})
names(de_results) <- valid_celltypes

# Combinar en un solo dataframe
de_all <- bind_rows(lapply(de_results, function(x) {
  if (is.null(x)) return(NULL)
  bind_rows(x)
}))

saveRDS(de_all, "output/de_wilcox_by_celltype.rds")

# ── Diagnóstico ───────────────────────────────────────────────
de_all %>%
  filter(p_val_adj < 0.05, abs(avg_log2FC) > 0.5) %>%
  group_by(celltype, contrast) %>%
  summarise(n_DEG = n(), .groups = "drop") %>%
  arrange(desc(n_DEG)) %>%
  print(n = 30)


# ═══════════════════════════════════════════════════════════════
#  VOLCANO PLOTS por tipo celular
# ═══════════════════════════════════════════════════════════════

volcano_seurat <- function(df, title, fc_cut = 0.5, p_cut = 0.05, n_label = 15) {
  
  # Cap p_val_adj == 0
  min_p <- min(df$p_val_adj[df$p_val_adj > 0], na.rm = TRUE)
  
  df <- df %>%
    mutate(
      p_plot    = ifelse(p_val_adj == 0, min_p, p_val_adj),
      direction = case_when(
        p_val_adj < p_cut & avg_log2FC >  fc_cut ~ "Up",
        p_val_adj < p_cut & avg_log2FC < -fc_cut ~ "Down",
        TRUE ~ "NS"
      )
    )
  
  n_up   <- sum(df$direction == "Up")
  n_down <- sum(df$direction == "Down")
  
  to_label <- bind_rows(
    df %>% filter(direction == "Up")   %>% arrange(p_plot, desc(avg_log2FC)) %>% head(n_label),
    df %>% filter(direction == "Down") %>% arrange(p_plot, avg_log2FC)       %>% head(n_label)
  ) %>% filter(!grepl("^AC[0-9]|^AL[0-9]|^LINC", gene))  # filtrar lncRNAs
  
  ggplot(df, aes(avg_log2FC, -log10(p_plot), color = direction)) +
    geom_point(aes(alpha = direction), size = 0.8) +
    scale_alpha_manual(values = c("NS" = 0.15, "Up" = 0.8, "Down" = 0.8), guide = "none") +
    scale_color_manual(
      values = c("NS" = "grey75", "Up" = "#E05C4B", "Down" = "#4B7FBE"),
      labels = c("NS" = "NS", 
                 "Up" = paste0("Up (", n_up, ")"),
                 "Down" = paste0("Down (", n_down, ")"))
    ) +
    geom_vline(xintercept = c(-fc_cut, fc_cut), linetype = "dashed", 
               color = "grey40", linewidth = 0.4) +
    geom_hline(yintercept = -log10(p_cut), linetype = "dashed",
               color = "grey40", linewidth = 0.4) +
    geom_text_repel(data = to_label, aes(label = gene),
                    color = "black", size = 2.5, fontface = "italic",
                    max.overlaps = 20, segment.color = "grey60") +
    scale_x_continuous(limits = c(-4, 4), oob = scales::squish) +
    labs(title    = title,
         subtitle = paste0("|log2FC| > ", fc_cut, "  ·  FDR < ", p_cut),
         x = "avg log2FC", y = expression(-log[10](FDR)),
         color = NULL) +
    theme_classic(base_size = 11) +
    theme(plot.title    = element_text(face = "bold", size = 12),
          plot.subtitle = element_text(color = "grey50", size = 8),
          legend.position = "top")
}

# ── Volcano para tipos celulares principales ──────────────────
for (ct in c("Microglia", "Oligodendrocyte", "Astrocyte")) {
  
  p1 <- volcano_seurat(
    de_all %>% filter(celltype == ct, contrast == "AD_vs_Ctrl"),
    paste0(ct, " · AD vs Control"))
  
  p2 <- volcano_seurat(
    de_all %>% filter(celltype == ct, contrast == "PD_vs_Ctrl"),
    paste0(ct, " · PD vs Control"))
  
  p3 <- volcano_seurat(
    de_all %>% filter(celltype == ct, contrast == "AD_vs_PD"),
    paste0(ct, " · AD vs PD"))
  
  p_combined <- p1 + p2 + p3 + plot_layout(ncol = 3)
  ggsave(paste0("output/volcano_", gsub(" ", "_", ct), ".pdf"),
         p_combined, width = 16, height = 6)
  print(p_combined)
}
```
```{r}
# ═══════════════════════════════════════════════════════════════
#  BLOQUE 3 · HEATMAP  comparativo de los 3 grupos
# ═══════════════════════════════════════════════════════════════
de_all <- bind_rows(lapply(de_results, function(x) {
  if (is.null(x)) return(NULL)
  bind_rows(x)   # aplana los 3 contrastes por tipo celular
}))

# Verificar estructura
head(de_all)
colnames(de_all)   # debe tener: gene, avg_log2FC, p_val_adj, contrast, celltype

# ── Top genes para heatmap (desde Wilcoxon, no edgeR) ─────────
top_genes_heatmap <- de_all %>%
  filter(
    p_val_adj < 0.05,
    abs(avg_log2FC) > 0.5,
    !grepl("^AC[0-9]|^AL[0-9]|^LINC|^MIR|-AS[0-9]", gene)
  ) %>%
  group_by(contrast, celltype) %>%
  slice_max(abs(avg_log2FC), n = 5, with_ties = FALSE) %>%
  pull(gene) %>%
  unique()

cat("Genes para heatmap:", length(top_genes_heatmap), "\n")

# Filtrar los que están en el objeto
top_genes_heatmap <- top_genes_heatmap[top_genes_heatmap %in% rownames(neuro_annotated)]
cat("Genes disponibles en objeto:", length(top_genes_heatmap), "\n")


# ── Heatmap con expresión promedio por condición ──────────────
# Usar AverageExpression en lugar de pseudobulk edgeR

avg_expr <- AverageExpression(
  neuro_annotated,
  features = top_genes_heatmap,
  group.by = "condition",
  assay    = "RNA",
  layer    = "data"   # usa valores normalizados
)$RNA

# Z-score por gen
mat_heatmap <- t(scale(t(avg_expr)))

# Ordenar columnas: CTRL → AD → PD
mat_heatmap <- mat_heatmap[, c("CTRL", "AD", "PD")]

# Anotación de columnas
col_anno <- HeatmapAnnotation(
  Condition = c("CTRL", "AD", "PD"),
  col = list(Condition = c(
    "CTRL" = "#4CAF7D",
    "AD"   = "#E05C4B",
    "PD"   = "#4B7FBE"
  )),
  annotation_name_side = "left"
)

col_fun <- colorRamp2(c(-2, 0, 2), c("#4B7FBE", "white", "#E05C4B"))

ht <- Heatmap(
  mat_heatmap,
  name               = "Z-score",
  col                = col_fun,
  top_annotation     = col_anno,
  show_column_names  = TRUE,
  show_row_names     = TRUE,
  row_names_gp       = gpar(fontsize = 7, fontface = "italic"),
  column_names_gp    = gpar(fontsize = 11, fontface = "bold"),
  cluster_columns    = FALSE,
  cluster_rows       = TRUE,
  row_title          = paste0(nrow(mat_heatmap), " genes"),
  column_title       = "Expresión diferencial · AD / CTRL / PD",
  column_title_gp    = gpar(fontsize = 12, fontface = "bold"),
  width              = unit(5, "cm"),
  height             = unit(0.35 * nrow(mat_heatmap), "cm")
)

pdf("output/heatmap_DEG.pdf", width = 8, height = max(10, nrow(mat_heatmap) * 0.3))
draw(ht)
dev.off()
draw(ht)   # ver en pantalla
```

```{r}

# ═══════════════════════════════════════════════════════════════
#  BLOQUE 4 · DOTPLOT genes clave por tipo celular  
# ═══════════════════════════════════════════════════════════════

# Genes relevantes del estriado humano (Xu et al. 2023)
genes_dotplot <- c(
  # Astrocytes
  "AQP4", "GFAP", "SLC1A2",
  # Oligodendrocytes
  "MBP", "PLP1", "MOG",
  # OPC
  "PDGFRA", "VCAN",
  # Microglia
  "CSF1R", "P2RY12", "TMEM119",
  # Endothelial
  "PECAM1", "CLDN5",
  # MSN Neurons
  "PPP1R1B", "DRD1", "DRD2", "PENK"
)

# Filtrar los que existen en el objeto
genes_dotplot <- genes_dotplot[genes_dotplot %in% rownames(alldata)]

# DotPlot split por condición
DotPlot(
  alldata,
  features  = rev(genes_dotplot),
  group.by  = 'RNA_snn_res.0.25',
  split.by  = "condition",          # AD / Ctrl / PD
  cols      = c("#4CAF7D", "#E05C4B", "#4B7FBE"),
  dot.scale = 7,
  assay     = "RNA"
) +
  coord_flip() +
  labs(
    title    = "Marcadores por cluster · split AD / Ctrl / PD",
    x        = NULL, y = "Cluster"
  ) +
  theme_classic(base_size = 10) +
  theme(
    axis.text.x     = element_text(angle = 45, hjust = 1),
    plot.title      = element_text(face = "bold"),
    legend.position = "right"
  )

ggsave("output/dotplot_condition.pdf", width = 14, height = 9)

```

```{r}
# ── Verificar que de_all tiene genes significativos ───────────
de_all %>%
  filter(p_val_adj < 0.05, abs(avg_log2FC) > 0.5) %>%
  group_by(contrast, celltype) %>%
  summarise(n = n(), .groups = "drop") %>%
  arrange(desc(n))

# ── Top genes desde Wilcoxon (de_all) ────────────────────────
top_vln <- de_all %>%
  filter(
    p_val_adj < 0.05,
    abs(avg_log2FC) > 0.5,
    !grepl("^AC[0-9]|^AL[0-9]|^LINC|-AS[0-9]", gene)
  ) %>%
  group_by(contrast) %>%
  slice_max(abs(avg_log2FC), n = 3, with_ties = FALSE) %>%
  pull(gene) %>%
  unique()

cat("Genes encontrados:", length(top_vln), "\n")
print(top_vln)

# Verificar que están en el objeto
top_vln <- top_vln[top_vln %in% rownames(neuro_annotated)]
cat("Genes en objeto:", length(top_vln), "\n")

# ── Violin plot ───────────────────────────────────────────────
sub_vln <- SetIdent(neuro_annotated, value = "condition")

VlnPlot(
  sub_vln,
  features = top_vln,
  ncol     = min(4, length(top_vln)),
  group.by = "condition",
  cols     = c("AD" = "#E05C4B", "CTRL" = "#4CAF7D", "PD" = "#4B7FBE"),
  assay    = "RNA",
  pt.size  = 0
) &
  theme(
    axis.text.x = element_text(angle = 30, hjust = 1),
    plot.title  = element_text(size = 10, face = "italic")
  )

ggsave("output/violin_top_DEGs.pdf", width = 16, height = 10)


# ── Versión split por tipo celular (más informativo) ──────────
# Top 1 gen por tipo celular × contraste AD_vs_Ctrl
top_per_ct <- de_all %>%
  filter(
    p_val_adj < 0.05,
    avg_log2FC > 0.5,
    contrast == "AD_vs_Ctrl",
    !grepl("^AC[0-9]|^AL[0-9]|^LINC|-AS[0-9]", gene),
    celltype %in% c("Microglia", "Oligodendrocyte", "Astrocyte",
                    "D1 medium spiny neuron")
  ) %>%
  group_by(celltype) %>%
  slice_max(avg_log2FC, n = 1, with_ties = FALSE) %>%
  pull(gene)

cat("Top genes por tipo celular:\n")
print(top_per_ct)

sub_vln2 <- SetIdent(neuro_annotated, value = "celltype_azimuth")

# Subset solo tipos de interés
neuro_sub <- subset(neuro_annotated,
  subset = celltype_azimuth %in% 
    c("Microglia","Oligodendrocyte","Astrocyte","D1 medium spiny neuron")
)

VlnPlot(
  neuro_sub,
  features = top_per_ct[top_per_ct %in% rownames(neuro_sub)],
  ncol     = 2,
  group.by = "condition",
  split.by = "celltype_azimuth",
  assay    = "RNA",
  pt.size  = 0
) &
  theme(
    axis.text.x = element_text(angle = 30, hjust = 1),
    plot.title  = element_text(size = 10, face = "italic")
  )

ggsave("output/violin_DEGs_by_celltype.pdf", width = 14, height = 10)
```

```{r}
# ═══════════════════════════════════════════════════════════════
#  BLOQUE 6 · UMAP split por condición  
# ═══════════════════════════════════════════════════════════════

# UMAP general con los 3 grupos
p_split <- DimPlot(
  alldata,
  reduction = "umap",
  split.by  = "condition",
  group.by  = "RNA_snn_res.0.25",
  ncol      = 3,
  pt.size   = 0.3
) +
  plot_annotation(
    title   = "UMAP · AD / Control / PD",
    theme   = theme(plot.title = element_text(face = "bold", size = 14))
  )

ggsave("output/umap_split_condition.pdf", p_split, width = 15, height = 5)
```


```{r}
# ═══════════════════════════════════════════════════════════════
#  BLOQUE 7 · Composición celular por condición  
# ═══════════════════════════════════════════════════════════════

meta <- alldata@meta.data %>%
  mutate(cluster = .data[["RNA_snn_res.0.25"]])

# Proporciones
prop_df <- meta %>%
  group_by(condition, cluster) %>%
  summarise(n = n(), .groups = "drop") %>%
  group_by(condition) %>%
  mutate(prop = n / sum(n))

ggplot(prop_df, aes(x = condition, y = prop, fill = cluster)) +
  geom_bar(stat = "identity", position = "stack", color = "white", linewidth = 0.2) +
  scale_fill_manual(values = colorRampPalette(brewer.pal(9, "Set1"))(n_distinct(prop_df$cluster))) +
  scale_y_continuous(labels = scales::percent) +
  labs(
    title = "Composición de clusters por condición",
    x     = NULL,
    y     = "Proporción de células",
    fill  = "Cluster"
  ) +
  theme_classic(base_size = 12) +
  theme(
    plot.title      = element_text(face = "bold"),
    legend.key.size = unit(0.4, "cm")
  )

ggsave("output/barplot_composition.pdf", width = 7, height = 5)
```

```{r}
# ═══════════════════════════════════════════════════════════════
#  GO TERMS · Enrichment Analysis (FIXED VERSION)
#  clusterProfiler + org.Hs.eg.db
# ═══════════════════════════════════════════════════════════════

library(clusterProfiler)
library(org.Hs.eg.db)
library(enrichplot)
library(ggupset)
library(tidyverse)
library(patchwork)

# ── 1. UNIVERSO BIOLÓGICO REAL ────────────────────────────────
universe_genes <- unique(de_all$gene)

universe_entrez <- bitr(
  universe_genes,
  fromType = "SYMBOL",
  toType   = "ENTREZID",
  OrgDb    = org.Hs.eg.db
)

cat("Genes en universo:", nrow(universe_entrez), "\n")

# ── 2. FUNCIÓN GO (robusta) ───────────────────────────────────
run_GO <- function(gene_list, universe, ont = "BP",
                   p_cut = 0.05, min_genes = 10) {
  
  if (length(gene_list) < min_genes) {
    message("Muy pocos genes (input): ", length(gene_list))
    return(NULL)
  }
  
  gene_entrez <- bitr(
    gene_list,
    fromType = "SYMBOL",
    toType   = "ENTREZID",
    OrgDb    = org.Hs.eg.db
  )
  
  cat("  Input:", length(gene_list),
      "| Mapped:", nrow(gene_entrez), "\n")
  
  if (nrow(gene_entrez) < min_genes) {
    message("Muy pocos genes mapeados")
    return(NULL)
  }
  
  ego <- enrichGO(
    gene          = gene_entrez$ENTREZID,
    universe      = universe$ENTREZID,
    OrgDb         = org.Hs.eg.db,
    ont           = ont,
    pAdjustMethod = "BH",
    pvalueCutoff  = p_cut,
    qvalueCutoff  = 0.2,
    readable      = TRUE
  )
  
  if (is.null(ego) || nrow(ego@result) == 0) return(NULL)
  
  ego <- simplify(ego, cutoff = 0.7, by = "p.adjust", select_fun = min)
  return(ego)
}

# ── 3. CELL TYPES ─────────────────────────────────────────────
celltypes_interest <- c(
  "Microglia",
  "Oligodendrocyte",
  "Astrocyte",
  "D1 medium spiny neuron"
)

go_results <- list()

# ── 4. LOOP CORREGIDO (UP / DOWN separados de verdad) ─────────
for (ct in celltypes_interest) {
  
  cat("\n── Procesando:", ct, "\n")
  
  genes_up <- de_all %>%
    filter(celltype == ct,
           contrast == "AD_vs_Ctrl",
           p_val_adj < 0.05,
           avg_log2FC > 0.25) %>%
    pull(gene)
  
  genes_down <- de_all %>%
    filter(celltype == ct,
           contrast == "AD_vs_Ctrl",
           p_val_adj < 0.05,
           avg_log2FC < -0.25) %>%
    pull(gene)
  
  cat("  UP:", length(genes_up),
      "| DOWN:", length(genes_down), "\n")
  
  go_results[[ct]] <- list(
    up = run_GO(genes_up, universe_entrez),
    down = run_GO(genes_down, universe_entrez)
  )
}

saveRDS(go_results, "output/go_results.rds")

# ── 5. DOTPLOT ────────────────────────────────────────────────
plot_go_dot <- function(ego, title, color = "#E05C4B", n_terms = 15) {
  if (is.null(ego)) return(NULL)
  
  dotplot(ego, showCategory = n_terms,
          title = title,
          color = "p.adjust") +
    scale_color_gradient(low = color, high = "grey80") +
    theme(
      plot.title = element_text(face = "bold", size = 11),
      axis.text.y = element_text(size = 8)
    )
}

for (ct in celltypes_interest) {
  
  cat("\n━━━━━━━━━━━━━━━━━━━━━━━━━━━━━━\n")
  cat("CELL TYPE:", ct, "\n")
  cat("━━━━━━━━━━━━━━━━━━━━━━━━━━━━━━\n")
  
  ego_up <- go_results[[ct]]$up
  ego_down <- go_results[[ct]]$down
  
  # ── DEBUG: existencia ─────────────────────────────
  cat("UP object NULL?:", is.null(ego_up), "\n")
  cat("DOWN object NULL?:", is.null(ego_down), "\n")
  
  # ── DEBUG: tamaño de resultados ───────────────────
  if (!is.null(ego_up)) {
    cat("UP GO terms:", nrow(ego_up@result), "\n")
    cat("UP top p.adjust:", ifelse(nrow(ego_up@result) > 0,
                                   min(ego_up@result$p.adjust, na.rm = TRUE),
                                   NA), "\n")
  } else {
    cat("UP GO: NULL (no enrichment)\n")
  }
  
  if (!is.null(ego_down)) {
    cat("DOWN GO terms:", nrow(ego_down@result), "\n")
    cat("DOWN top p.adjust:", ifelse(nrow(ego_down@result) > 0,
                                     min(ego_down@result$p.adjust, na.rm = TRUE),
                                     NA), "\n")
  } else {
    cat("DOWN GO: NULL (no enrichment)\n")
  }
  
  # ── PLOTS ─────────────────────────────────────────
  p_up <- plot_go_dot(
    ego_up,
    paste(ct, "UP · AD vs CTRL"),
    "#E05C4B"
  )
  
  p_down <- plot_go_dot(
    ego_down,
    paste(ct, "DOWN · AD vs CTRL"),
    "#4B7FBE"
  )
  
  cat("Plot UP NULL?:", is.null(p_up), "\n")
  cat("Plot DOWN NULL?:", is.null(p_down), "\n")
  
  plots <- Filter(Negate(is.null), list(p_up, p_down))
  
  cat("Plots to combine:", length(plots), "\n")
  
  if (length(plots) > 0) {
    
    combined <- wrap_plots(plots, ncol = 2)
    
    file_out <- paste0("output/GO_", gsub(" ", "_", ct), "_AD.pdf")
    
    cat("Saving file:", file_out, "\n")
    
    ggsave(
      file_out,
      combined,
      width = 16,
      height = 8
    )
    
    print(combined)
    
  } else {
    cat("No plots generated for", ct, "\n")
  }
}

# ── 6. compareCluster (FIXED INPUT CLEANING) ──────────────────

make_cluster <- function(contrast_name) {
  
  lst <- lapply(celltypes_interest, function(ct) {
    
    genes <- de_all %>%
      filter(celltype == ct,
             contrast == contrast_name,
             p_val_adj < 0.05,
             avg_log2FC > 0.25) %>%
      pull(gene)
    
    if (length(genes) < 5) return(NULL)
    
    bitr(
      genes,
      fromType = "SYMBOL",
      toType   = "ENTREZID",
      OrgDb    = org.Hs.eg.db
    )$ENTREZID
  })
  
  names(lst) <- celltypes_interest
  lst <- Filter(Negate(is.null), lst)
  
  lst
}

gene_list_AD <- make_cluster("AD_vs_Ctrl")

ck_AD <- compareCluster(
  geneClusters  = gene_list_AD,
  fun           = "enrichGO",
  OrgDb         = org.Hs.eg.db,
  ont           = "BP",
  pAdjustMethod = "BH",
  pvalueCutoff  = 0.05,
  readable      = TRUE
)

ck_AD <- simplify(ck_AD, cutoff = 0.7)

dotplot(ck_AD, showCategory = 10) +
  theme(
    axis.text.x = element_text(angle = 45, hjust = 1)
  )

ggsave("output/GO_compareCluster_AD.pdf", width = 14, height = 10)

# ── 7. MICROGLIA NETWORK ──────────────────────────────────────
ego_micro <- go_results[["Microglia"]]$up

if (!is.null(ego_micro)) {
  cnetplot(
  ego_micro,
  showCategory = 6
) +
  ggtitle("Microglia · GO network (UP)") +
  theme(plot.title = element_text(face = "bold"))
  
  ggsave("output/GO_cnet_microglia.pdf", width = 12, height = 10)
}
```